【裁判字號】    95,簡上,30
【裁判日期】    951103
【裁判案由】    給付票款
【裁判全文】
臺灣花蓮地方法院民事判決  95年簡上字第30號
    上  訴  人  甲○○
                            號.
    訴訟代理人  陳清華律師
    被上訴人    第一商業銀行股份有限公司
    法定代理人  乙○○
    訴訟代理人  丙○○
上列當事人間給付票款事件，上訴人對於民國95年5月24日本院
鳳林簡易庭94年度林簡字第42號第一審判決提起上訴，本院於民
國95年10月24日言詞辯論終結，判決如下：
    主  文
上訴駁回。
第二審訴訟費用由上訴人負擔。
    事實及理由
一、本件被上訴人於原審起訴主張：被上訴人持有上訴人簽發如
    附表所示之支票二紙，共計新台幣（下同）328,400元（下
    稱系爭支票），詎屆期提示竟遭退票，追索無著。上訴人開
    立支票帳戶後，將印章交給訴外人劉文正保管，於離職後亦
    未取回印章，可見上訴人同意劉文正使用他的支票，而非劉
    文正偽造，且支票為無因證券，被上訴人係信賴發票人之印
    文為真而善意取得系爭支票，系爭支票之退票理由為存款不
    足，亦非印鑑不符，上訴人為發票人，自應按支票文義給付
    票款，爰依支票付款請求權，請求上訴人給付328,400元，
    及其中163,000元，自94年8月10日起，其餘165,400元，自
    94年8月25日起均至清償日止，按年息百分之六計算之利息
    等語。
二、上訴人自認其於系爭支票上發票人欄之印文為真正，惟以：
    系爭支票是劉文正未經我授權而盜蓋簽發，我已向台灣花蓮
    地方法院檢察署（下稱花蓮地檢署）提出刑事告訴；我於92
    年9月間至劉文正經營之「正皓紙行」擔任送貨員，於94年2
    月28日正式離職，於93年7月間，曾依劉文正指示前往花蓮
    市第一信用合作社自由分社（下稱花蓮一信）開戶，由於當
    時我甫自軍中退伍，涉世未深，加上與劉文正有親戚之誼，
    認為開戶只是為了方便發放薪水，未深究開戶目的，且於開
    戶後匆忙趕往送貨，而將老闆娘代刻之開戶印鑑由老闆娘帶
    回公司，至我離職為止，其間均無任何異狀，詎於我離職後
    之94年8月7日，竟接獲劉文正來電稱我有花蓮一信一百多萬
    元之支票即將到期，其會全力協助處理云云，我前往花蓮一
    信查詢，始知劉文正於我開戶後，一直簽發支票使用，前後
    共80餘張，系爭支票亦係如此，系爭支票既為劉文正所偽造
    ，我自無給付票款義務等語置辯。並聲明：被上訴人之訴駁
    回，如受不利判決願供擔保請准宣告免為假執行。
三、本件原審對於被上訴人之請求，判決其勝訴，上訴人聲明不
    服，主張系爭支票乃劉文正盜蓋印章偽造，且劉文正於鈞院
    95年度林簡字第1號給付票款事件中作證稱：上訴人於94年1
    月提出辭呈，2月份辭職，那時我就向周富郎說甲○○的票
    不能再繼續使用等語，劉文正既然知道上訴人離職後就不能
    再簽發上訴人之支票，而系爭支票分別於94年2月21日及5月
    5日領用，足認是劉文正偽造，此為絕對抗辯事由，縱使被
    上訴人為善意，也可對抗被上訴人等語，並聲明：廢棄原判
    決；駁回被上訴人於第一審之訴。上訴人則聲明請求駁回上
    訴。
四、兩造同意限縮爭點為：上訴人主張系爭支票之印章為劉文正
    所盜蓋是否為真？（此為對上訴人有利之事實，依民事訴訟
    法第277條之規定應由上訴人舉證）。
五、經查：
  (一)原審以：按盜用他人印章為發票行為，即屬票據之偽造。被
    盜用印章者，因非其在票據上簽名為發票行為，自不負發票
    人之責任，此項絕對的抗辯事由，得以對抗一切執票人，有
    最高法院51年台上字第3309號判例意旨參照。在票據上簽名
    者，依票上所載文義負責，票據法第5條第1項定有明文。次
    按主張有利於己之事實應負舉證責任，民事訴訟法第277條
    明文可參。被告辯稱系爭支票係遭劉文正盜用其印章而簽發
    云云，並提出離職證明、花蓮一信支票存款開戶申請及約定
    書、支票使用紀錄、支票正反面影印本、告訴狀等為證（原
    審卷36至45頁），及聲請調閱花蓮地檢署94他字第525號卷
    及傳訊證人劉文正、背書人億昌興公司負責人周富郎作證。
    經查：1.證人劉文正證稱：甲○○曾於92年9月間至94年2月
    間在我獨資經營之商號正皓紙行任職，（法官問：是否有使
    用甲○○在花蓮一信的支票？）我是幫周富郎向甲○○借票
    使用，有得到甲○○的同意，周富郎是億昌興公司的負責人
    ，之前我也當他是朋友，我請甲○○去花蓮一信開甲存帳戶
    ，請領支票出來，甲○○將整本支票交給我，我再借給周富
    郎使用，我有向甲○○說明這是周富郎要借的，並向他保證
    ，這些票如果有狀況，我會負責。甲○○的甲存帳戶印鑑章
    及存摺都由我保管，周富郎有需要使用支票時就來告訴我，
    我蓋幾張空白票讓他帶回去，剩下的空白票及印鑑章仍由我
    保管。（法官問：甲○○在花蓮一信的支票存款帳戶開戶以
    後的支票由何人領取？）應該是我太太持甲○○的印鑑章去
    領取等語（原審卷65至67頁）。就證人劉文正證詞之可信度
    ，原審認為因上訴人已向證人劉文正提出偽造有價證券之刑
    事告訴，此經原審調閱花蓮地檢署94年度他字第525號卷宗
    及上訴人所提告訴狀可參，就劉文正是否經上訴人同意而簽
    發系爭支票乙節，因牽涉證人劉文正刑事責任有罪與否之認
    定，是其證詞不利於上訴人之處，並不能作為原審認定上訴
    人辯詞是否真實之依據。2.上訴人於94年7月6日親自至花蓮
    一信開立支票存款帳戶，並於花蓮一信核准後，即申領支票
    使用，該帳戶自開戶至今共領用125張支票，領用支票時均
    使用原留印鑑等情，有花蓮一信95年4月13日函及所附支票
    存款開戶申請及約定書、支票存款約定書補充條款、支票領
    取證、客戶往來明細資料等為證（原審卷72至83頁），而上
    訴人為高中畢業，非全無智識之人，其本人至花蓮一信開立
    支票存款帳戶，在開戶申請及約定書上記載相關年籍資料、
    聯絡電話，進而於該約定書及支票存款約定書補充條款上簽
    名蓋章（有前開資料可參），其於填載資料並簽名時，即應
    知開戶係為領用支票使用，其辯稱全然不知，以為只是為方
    便發放薪水之用云云，顯難令人採信，而其既知該帳戶核准
    後即可領取支票使用，卻將支票存款戶之印鑑章、存摺等交
    付劉文正保管，依常情應有同意劉文正使用其支票之意，再
    依支票使用情形判斷，上訴人名下之支票存款帳戶自93年7
    月間起至94年8月間均交易頻繁，於使用人依約將票款存入
    該帳戶兌現支票時，上訴人均無異議，迨至系爭支票出現退
    票情形，上訴人始稱印章遭人盜用，其所辯實與常情及經驗
    法則不符，上訴人長期經常性地將印章及支票提供他人使用
    ，於支票無法兌現時，其既為該支票之發票人，依據前述說
    明，自應負給付票款之責，原審認為其所為印章遭人盜用之
    辯詞，並不可採。3.至於上訴人另提出離職證明、告訴狀等
    ，並無從推翻原審前述認定，且其係為脫免應負之票據責任
    ，而提出刑事告訴，自不能以其已提出刑事告訴而認系爭票
    據即屬偽造等為由，判決被上訴人勝訴。
  (二)按當事人不得提出新攻擊或防禦方法。但有下列情形之一者
    ，不在此限：1.因第一審法院違背法令致未能提出者。2.事
    實發生於第一審法院言詞辯論終結後者。3.對於在第一審已
    提出之攻擊或防禦方法為補充者。4.事實於法院已顯著或為
    其職務上所已知或應依職權調查證據者。5.其他非可歸責於
    當事人之事由，致未能於第一審提出者。6.如不許其提出顯
    失公平者；前項但書各款事由，當事人應釋明之；違反前二
    項之規定者，第二審法院應駁回之，民事訴訟法第447條定
    有明文。上訴人於原審即聲請傳訊證人劉文正，是其於本院
    言詞辯論期日，聲請引用證人劉文正於95年4月3日在本院95
    年度林簡字第1號給付票款事件中之證詞，為被上訴人所同
    意引用，且堪認為在第一審所提防禦方法之補充，合先敘明
    。
  (三)惟證人劉文正僅結證述：票的部分，我有向甲○○解釋清楚
    ，是因為周富郎向我借甲○○該甲存戶所有的票，周富郎說
    甲○○的票借他開，周富郎會負全責，這件事情甲○○自己
    也很清楚... 甲○○是94年1月份提出辭呈，2月份離職，那
    時我就有向周富郎說甲○○的票不能再繼續使用，當時周富
    郎也告訴我他的手上已經沒有甲○○的空白支票了，周富郎
    後來也有再向我要甲○○的票，我當然不給，但是我不知道
    後來為什麼周富郎還可以繼續開立甲○○的票等語（見卷附
    95年4月3日訊問筆錄），縱證人劉文正所述可採，其證述內
    容，僅能證明劉文正曾經告知訴外人周富郎，不能於94年2
    月之後繼續開上訴人之支票乙節，並不能證明上訴人曾於94
    年1、2月間，向劉文正為終止簽發票據之授權，上訴人自原
    審起至本院言詞辯論終結時，未曾主張其曾於離職時，向劉
    文正為終止授權簽發支票之意思表示，是劉文正縱向周富郎
    為上開表示，亦可能係本於劉文正自己之主觀認知，且上訴
    人與劉文正有親戚之誼，為上訴人所不爭執，是其授權劉文
    正簽發票據，與受僱於劉文正經營之「正皓紙行」無必然關
    係，不能認定甲○○之離職行為，當然含有終止授權劉文正
    簽發支票之意思，是尚難以劉文正於本院95年度林簡字第1
    號給付票款事件中之上開證詞，對上訴人為何有利之認定，
    上訴人既無法舉證證明系爭支票係劉文正偽造，即應依票據
    文義負責。
六、從而，被上訴人依票款給付請求權請求上訴人給付328,400
    元，及其中163,000元，自94年8月10日起，其餘165,400元
    ，自94年8月25日起均至清償日止，按年息百分之六計算之
    利息及，為有理由，應予准許。原審為被上訴人勝訴之判決
    ，經核並無不合，上訴意旨仍執陳詞，指摘原判決不當，求
    予廢棄改判，為無理由，應駁回上訴。
七、本件事證已臻明確，兩造其餘攻擊防禦方法及舉證，無礙勝
    負判斷，爰不一一論列，併此敘明。
結論：本件上訴為無理由，依民事訴訟法第436條之1第3項、第
449條第1項、第463條、第385條、第78條，判決如主文。
中    華    民    國    95    年    11    月    3     日
                        臺灣花蓮地方法院民事庭
                            審判長法官  林碧玲
                            法      官  陳雅敏
                            法      官  蕭一弘
上為正本係照原本作成。
本判決不得上訴。
中    華    民    國    95    年    11    月    3     日
                            法院書記官  紀龍年
附表
┌──┬─────┬─────┬───┬───┬────┐
│編號│付款人    │票據號碼  │發票日│面額  │發票人  │
│    │          │          │      │新台幣│        │
├──┼─────┼─────┼───┼───┼────┤
│一  │花蓮第一信│R0000000  │940810│163000│甲○○  │
│    │用合作社自│          │      │元    │        │
│    │由分社    │          │      │      │        │
├──┼─────┼─────┼───┼───┼────┤
│二  │同上      │R0000000  │940825│165400│同上    │
│    │          │          │      │元    │        │
└──┴─────┴─────┴───┴───┴────┘


司法院資訊處製作；財團法人民間司法改革基金會備份。
